【裁判字號】    96,上易,2229
【裁判日期】    970306
【裁判案由】    竊盜等
【裁判全文】
臺灣高等法院刑事判決                96年度上易字第2229號
上  訴  人  臺灣新竹地方法院檢察署檢察官
被      告  丙○○
上列上訴人因被告竊盜案件，不服臺灣新竹地方法院95年度易字
第223號，中華民國96年7月31日第一審判決（起訴案號：臺灣新
竹地方法院檢察署94年度核退偵字第200、216號），提起上訴，
本院判決如下：
    主  文
上訴駁回。
    理  由
一、公訴意旨略以：被告丙○○與陳文玄（已經臺灣新竹地方法
    院檢察署檢察官為不起訴處分）共同基於意圖為自己不法所
    有之犯意聯絡，於民國（下同）93年10月26日凌晨4、5時許
    ，由被告丙○○在旁把風，陳文玄侵入被害人甲○○位於新
    竹縣關西鎮南新里12鄰46號住宅，竊取宅內之割草機2臺。
    得手後，被告丙○○與陳文玄於同日8、9時許，在新竹縣竹
    東鎮員崠里員崠大魚池，以新台幣2,000元（嗣經公訴人於
    原審當庭更正為1,000元）賣予同案被告乙○○（本院另行
    審結），因認被告丙○○涉犯刑法第321條第1項第1款加重
    竊盜罪嫌等語。
二、犯罪事實應依證據認定之，無證據不得認定犯罪事實，不能
    證明被告犯罪者，應諭知無罪之判決，刑事訴訟法第154條
    第2項、第301條第1項分別定有明文。申言之，犯罪事實之
    認定應憑證據，如未能發現相當證據，或證據不足以證明，
    自不能以推測或擬制之方法，作為裁判基礎（最高法院40年
    臺上字第86號判例意旨參照）；且認定犯罪事實所憑之證據
    ，雖不以直接證據為限，間接證據亦包括在內，然而無論直
    接證據或間接證據，其為訴訟上之證明，須於通常一般之人
    均不致有所懷疑，而得確信其為真實之程度者，始得據為有
    罪之認定，倘其證明尚未達到此一程度，而有合理之懷疑存
    在而無從使事實審法院得有罪之確信時，即應由法院為諭知
    被告無罪之判決（最高法院76年臺上字第4986號判例意旨參
    照）。再者，檢察官對於起訴之犯罪事實，仍應負提出證據
    及說服之實質舉證責任。倘其所提出之證據，不足為被告有
    罪之積極證明，或其指出證明之方法，無從說服法院以形成
    被告有罪之心證，基於無罪推定之原則，自應為被告無罪判
    決之諭知（最高法院92年台上字第128號判例意旨參照）。
三、證據能力部分：
  (一)本件資為論斷依據之各項證據方法（包含人證、文書證據及
    物證等證據），被告丙○○於原審準備程序時明確表示均無
    意見（原審卷36頁），且於原審及本院言詞辯論終結前，就
    本件證據之調查，均未聲明異議，故均得為本件之證據。
  (二)其中證人陳文玄於偵查中檢察事務官詢問時所為供述，雖屬
    被告以外之人於審判外之言詞陳述，惟被告既未於原審及本
    院言詞辯論終結前，就此證據無證據能力乙節聲明異議，依
    刑事訴訟法第159條之5第1項、第2項之規定，即視為同意於
    審判程序作為證據，復經本院審酌陳述作成時之情況，認為
    適當，而認得為本件之證據。
  (三)上訴意旨認證人陳文玄該部分之供述得為證據，本為被告所
    不爭執，惟其以下列理由認證人陳文玄該部分之供述與審判
    時之供述不符，依其情形足認該部分之供述已符合刑事訴訟
    法第159條之2所指具有較可信之特別情況，且為證明犯罪事
    實存否所必要，得為本件之證據：割草機係在同案被告乙○○住處被查獲，而同案被告乙○○並不認識證人陳文玄，
    證人陳文玄如不承認參與竊盜，就連贓物罪都未必構成，卻
    在檢察事務官面前坦承與被告丙○○共同竊盜之經過，可見
    可信度極高；檢察事務官在訊問陳文玄時，並未告知其所
    涉犯本件之竊盜罪，將來會被前案判決效力所及而不另為起
    訴，此點業經證人陳文玄在詰問程序中證述，更可認證人陳
    文玄當時供述其與被告丙○○共同竊盜係出於自由意志；
    被告丙○○提供住處予證人陳文玄，對其有恩，並無嫌隙，
    實無誣陷被告丙○○之必要；證人陳文玄所涉犯本件之竊
    盜部分業經檢察官已為前案判決效力所及為由，為不起訴處
    分確定，故無須擔負竊盜罪責，而其與被告丙○○為朋友關
    係，又無嫌隙，故在原審審理中乾脆陳述竊盜為其一人所為
    ，應可理解（見本院卷11頁背面、12頁）。按刑事訴訟法第
    159條之2規定：被告以外之人於檢察事務官、司法警察官或
    司法警察調查中所為之陳述，與審判中不符時，其先前之陳
    述具有較可信之特別情況，且為證明犯罪事實存否所必要者
    ，得為證據。其所謂「具有較可信之特別情況」（即學理上
    所稱之「特信性」），係指其陳述係在特別可信為真實之情
    況下所為者而言。例如被告以外之人出於自然之發言、臨終
    前之陳述，或違反自己利益之陳述等特別情形均屬之。蓋被
    告以外之人在類此特別情況下所為之陳述，就通常而言，其
    虛偽之可能性偏低，可信之程度較高，若該項陳述為證明犯
    罪事實存否所必要，依上規定，自得構成傳聞法則之例外，
    而承認其證據能力。惟就上述審判外之陳述所設「具有較可
    信之特別情況」之條件，係屬「證據能力」之規定，非屬「
    證明力」之問題，故法院應依審判中及審判外各陳述外部附
    隨之環境或條件，比較前後之陳述，並於判決理由內詳述其
    採用先前不一致之陳述的心證理由，始為適法（最高法院94
    年台上字第5490號、95年台上字第3699號裁判意旨參照）。
    查證人陳文玄該部分不利於被告之供述固為證明本件犯罪事
    實存否所必要，惟如僅以證人陳文玄在檢察事務官詢問時供
    陳與被告丙○○共同竊盜乙節，係出於自由意志，應無誣陷
    被告丙○○之必要，且其涉嫌竊盜部分，因為前案判決效力
    所及，業經檢察官為不起訴處分確定，乾脆改口供述竊盜係
    一人所為等情，認其該部分未經命具結之供述可信度極高，
    則其嗣於原審審理時，經命具結後，亦出於自由意志所為不
    一致之證述，反認可信度不足，此顯與證據法則對供述證據
    之調查方法與採證原則未符。且依證人陳文玄於警詢、偵查
    及原審等先後供述情形綜合以觀，尚難遽謂證人陳文玄該部
    分之供述已達客觀上具有較可信之特別情況程度。上訴意旨
    就證人陳文玄該部分供述得為證據之論述，自有未洽。
四、公訴人認被告丙○○涉有竊盜罪嫌，無非以被告於警詢、偵
    查中之陳述、被害人甲○○於警詢中之指述、證人吳聲銘於
    警詢及偵查中之證述、證人陳文玄於偵查中檢察事務官詢問
    時所為供述、贓證物品認領保管收據1紙及現場照片4張等為
    其論據。訊之被告對於有與證人陳文玄一起將割草機2臺載
    運至新竹縣竹東鎮員崠里員崠大魚池，交予同案被告乙○○
    （另行審結）乙節固不否認（94年偵字第2945號偵卷8至10
    頁警詢筆錄；94年核退偵字第216號偵卷53至54頁檢察事務
    官詢問筆錄、55至56頁檢察官偵訊筆錄；原審卷35至36頁、
    74至75頁、86至88頁、161至162頁；本院卷48頁反面至50頁
    ），惟堅決否認有何竊盜犯行，辯稱：未與陳文玄一起去偷
    等語。
五、經查：
  (一)證人陳文玄固於95年3月9日檢察事務官詢問時供述：因被告
    丙○○缺錢，家中沒水沒電，其向被告稱有割草機，被告乃
    與其去偷割草機，由其爬窗戶進入行竊，被告在外把風等語
    （見94年核退偵字第216號偵卷89頁）。然證人陳文玄嗣於
    原審95年12月7日審理時，則於命具結後翻異前詞，證稱：
    割草機係其獨自前往行竊，被告丙○○並未與其一同至被害
    人甲○○住處偷竊，被告丙○○並未參與行竊在外把風，僅
    係於伊竊得後一起將割草機載去魚池賣給被告哥哥等語（見
    原審卷76至89頁審理筆錄）。雖證人陳文玄前開於檢察事務
    官詢問時之供述，業經公訴人於原審審理時詰問是否出於自
    由意志所為，並為證人陳文玄所承認（見同卷80頁），惟於
    原審詰問其於上開檢察事務官詢問時，何以陳述係與被告一
    起行竊，由被告在外面把風乙節時，經證人補充證述：今天
    講的是真的，被告沒有和我一起去偷割草機等語（見同卷84
    頁）。揆諸證人陳文玄前開關於被告是否參與行竊之前後不
    一之供述情形觀之，證人陳文玄顯然已表達排除其於檢察事
    務官詢問時供述之真實性。按人證之供述證據，固未能仰賴
    證人證述何者為真而採為事實認定之基礎，甚且亦得於發現
    相當證據，且證據足以證明與其何一供述相符而為憑採。惟
    為訴訟上之證明，須於通常一般之人均不致有所懷疑，而得
    確信其為真實之程度者，始得據為有罪之認定，倘其證明尚
    未達到此一程度，而有合理之懷疑存在，而無從使事實審法
    院得有罪之確信時，自不能以推測或擬制之方法，作為裁判
    基礎。
  (二)本件證人陳文玄除於前開檢察事務官詢問時及原審審理時為
    供述外，並於94年5月5日經警至新竹監獄詢問關於是否有與
    被告一起將割草機賣予同案被告乙○○乙節時，為證人陳文
    玄所否認，且未詢及是否與被告共同竊盜等情（見94年偵字
    第2945號偵卷6頁警詢筆錄）。而被害人甲○○於警詢及原
    審準備程序之指述及其胞弟即證人吳聲銘於警詢及偵查中之
    證述內容，亦僅能證明被害人甲○○係自胞弟吳聲銘處得悉
    被告有將割草機2臺售予同案被告乙○○，被告並曾於查獲
    前帶同證人吳聲銘前往查獲地點，惟當時未有人在，始於查
    獲當天與被害人甲○○偕同員警再至該處，現場有同案被告
    乙○○在場，並扣得失竊割草機等節（見94年偵字第2945號
    偵卷14至15頁警詢筆錄；94年核退偵字第216號偵卷7至9頁
    、10至11頁、51至54頁警詢及偵訊筆錄；原審卷37頁）；至
    同案被告乙○○於警詢及原審準備程序及審理時供述情形（
    見94年偵字第2945號偵卷11至13頁警詢筆錄；原審95年他字
    第394號卷28至29頁；原審卷162至16 6頁），亦僅能證明被
    告有與證人陳文玄一起將割草機2臺，以新台幣1000元售予
    同案被告乙○○乙節。綜上，均尚不足以證明被告有共同行
    竊之情形。此外，並無其他證據，且足以證明被告有共同竊
    盜之犯行，自難僅依被告有與證人陳文玄一起將割草機2台
    出售予同案被告乙○○乙節，即遽認證人陳文玄於檢察事務
    官前所為供述，得以憑認被告確有參與共同竊盜犯行。
  (三)再公訴人另執詞略以：縱認被告未在被害人甲○○住所竊取
    割草機，但依證人陳文玄及被告於法院審理之供述，割草機
    均是從友人邱森源住處中搬走，而當時割草機如在邱森源住
    處，應仍在邱森源持有管理中，被告未經同意進入搬走，亦
    有竊盜犯行等語。查證人陳文玄及被告固於原審供述竊得2
    臺割草機後，將之放置友人邱森源住處庭院，嗣後並自邱森
    源住處搬走等語，惟該處所當時並非在邱森源管理使用中，
    此由證人陳文玄證述：「邱森源當時生病住院，家人沒人在
    ，鑰匙交給我」等情（見原審卷76至88頁），足認公訴人前
    詞所指並無所據。
六、綜上所述，公訴意旨所指事證，尚不足為被告丙○○有罪之
    積極證明，無從說服本院形成被告有罪之心證，此外，卷內
    並無其他積極證據足資證明被告有何公訴人所指竊盜之犯行
    ，被告犯罪應屬不能證明，原審基此為被告無罪諭知，核無
    不合。上訴人即檢察官以前述理由提起上訴，雖非無據，惟
    尚無法使本院對被告犯行形成確信不疑之心證，其指摘原判
    決此部分不當，即難認為有理由，所提上訴應予駁回。
七、至證人陳文玄於原審審理時證述曾告知被告上揭2部割草機
    係竊取而得，及割草機售得款項亦由被告拿去等語，而被告
    丙○○則於審理時否認證人陳文玄曾告知割草機係贓物乙節
    ，但亦供承收收割草機售得款項1000元，及於割草機售予同
    案被告乙○○後，證人陳文玄始告知割草機係行竊所得，伊
    知悉後，仍將前開款項持往繳交電費等情，被告丙○○是否
    另涉有牙保或收受贓物罪嫌，因該部分非本件竊盜之基本社
    會事實審理範圍所及，本院自不得進行審判，而應由檢察官
    另行依法處理，附此指明。
據上論斷，應依刑事訴訟法第368條，判決如主文。
本案經檢察官羅榮乾到庭執行職務。
中    華    民    國    97    年    3     月    6     日
                  刑事第十四庭   審判長法  官   陳志洋
                                       法  官   蔡聰明
                                       法  官   謝靜慧
以上正本證明與原本無異。
不得上訴。
                                       書記官   高士童
中    華    民    國    97    年    3     月    6     日


司法院資訊處製作；財團法人民間司法改革基金會備份。
